Inventaris van het archief van de Vereeniging van Krankzinnigengestichten, 1918-1955 en van de Vereniging van Psychiatrische Inrichtingen in Nederland (VPIN), 1956-1974
Nationaal Archief, Den Haag
Vereeniging van Krankzinnigengestichten, later Vereniging van Psychiatrische Inrichtingen in Nederland (VPIN)
Vereniging Krankzinnigengestichten
1918-1974
I19
1.20 meter; 45 inventarisnummers.
Normale geschreven, getypte en gedrukte documenten, geen bijzondere handschriften. Het archief bevat een fotoboek.
Nationaal Archief, Den Haag
Vereeniging van Krankzinnigengestichten 1918-1955
Vereniging van Psychiatrische Inrichtingen in Nederland 1956-1974
Het archief van de Vereeniging van Krankzinnigengestichten en van de Vereniging van Psychiatrische Inrichtingen in Nederland bevat voornamelijk jaarverslagen en verslagen van vergaderingen, correspondentie en de verslagen van de vergaderingen van en met de Contactcommissie van de VPIN en van de Katholieke Vereeniging van Inrichtingen voor Behandeling en Verpleging van Geestelijk Gestoorden en van de vergaderingen van en met de Nationale Ziekenhuisraad, sectie Psychiatrische Inrichtingen.
Archiefvorming
Geschiedenis van de archiefvormer
Inleiding
Gedurende de Eerste Wereldoorlog werd het duidelijk dat de in Nederland aanwezige psychiatrische inrichtingen steeds moeilijker individueel voor hun belangen op konden komen. Er was schaarste en de prijzen, onder andere voor voeding en brandstoffen, die een steeds grotere kostenpost voor de inrichtingen gingen vormen, maakten ingrijpen noodzakelijk. Op 14 december 1916 werd dan ook op initiatief van ir. J.C.F. Laurillard, van de psychiatrische inrichting "De Brinkgreven" te Deventer, door de oprichting van een voorbereidingscommissie, de eerste aanzet gegeven tot het oprichten van de "Vereeniging van Krankzinnigengestichten". Een andere reden voor het aanzwengelen van de onderlinge contacten waren de ontwikkelingen op het terrein van de geestelijke gezondheidszorg, zowel op theoretisch als op praktisch gebied. Contacten verliepen tot dan toe slechts via persoonlijke ontmoetingen tussen de geneesheren van de diverse stichtingen, of via de vakliteratuur.
Het duurde echter nog tot 22 oktober van het jaar 1918, voordat er officieel werd overgegaan tot de oprichting van de genoemde "Vereeniging", waarbij als doelstelling het behartigen van de belangen van de bij haar aangesloten psychiatrische en zwakzinnigeninrichtingen in landelijk verband werd genomen.
Tot de eerste zaken waar de vereniging zich mee inliet behoorde het bestuderen van de arbeidsvoorwaarden voor zowel personeel als artsen, die tussen de verschillende inrichtingen sterk verschilden. Als basis voor een gemeenschappelijk optreden diende het elkaar toespelen van de kostprijsberekeningen die in de verschillende inrichtingen gehanteerd werden, hetgeen vermoedelijk in de beginperiode niet zonder enig wantrouwen geschied is.
Het waren vooral de financieel-economische aspecten die aanvankelijk de werkzaamheden van de vereniging bepaalden, maar allengs werden ook zaken als de verbetering van de kwaliteit van de krankzinnigenzorg en de opleidingen voor de medewerkers in de geestelijke gezondheidszorg ter hand genomen. Met ingang van 1 januari 1956 werd de naam van de Vereeniging van Krankzinnigengestichten gewijzigd in "Vereniging van Psychiatrische Inrichtingen in Nederland"(VPIN). In de loop van de zestiger jaren bleken tal van zaken in de gezondheidszorg op een breder terrein gecoördineerd te moeten worden, hetgeen voor de VPIN betekende dat men in 1960 samenwerking zocht met de Katholieke Vereniging van Inrichting voor Behandeling en Verpleging van Geestelijk Gestoorden, in de vorm van de Contactcommissie van de VPIN en van de Katholieke Vereniging van Inrichting voor Behandeling en Verpleging van Geestelijk Gestoorden.
Toen de stichting "Het Nederlandse Ziekenhuiswezen" en het "Centraal bureau voor het katholieke ziekenhuiswezen" hun krachten bundelden en de "Nationale Ziekenhuisraad" ontstond, werd de samenwerking tussen de VPIN en haar katholieke zusterorganisatie voortgezet in de sectie Psychiatrische Inrichtingen van de "Nationale Ziekenhuisraad". Mede doordat de juridische vorm van deze raad overging van die van stichting in die van vereniging verdween de noodzaak van het lidmaatschap van de VPIN ( in 1968 27 aangesloten inrichtingen, met gezamenlijk 20.000 bedden) voor de aansluiting bij de Ziekenhuisraad. Door deze ontwikkelen werd het mogelijk om over te gaan tot de opheffing van de VPIN, hetgeen op de jaarvergadering van 1971 werd ingeleid door het voorstel om een bijzondere algemene ledenvergadering bijeen te roepen teneinde de VPIN op te heffen. Tot deze vergadering is het blijkens het jaarverslag van de VPIN over de jaren 1970 en 1971 (met een naschrift over de jaren 1972 t/m 1974) niet gekomen.
Voorzitters
1918 D.E. van Lennep
1920 J.J.C. van Dijk
1921 (?) Joh. Krap
1924 (?) J.J.C. van Dijk
1934 dhr. Nivard
1939 B.J.J. Wijkamp
1951 H. Bos Kzn.
1959 Joh. van der Spek
1964 A.R. Jolles (+ 1974)
Geschiedenis van het archiefbeheer
Het archief van de VPIN en haar voorgangster, de Vereeniging van Krankzinnigengestichten, is in de loop der tijd onder de hoede van de secretarissen en de administrateurs gebleven, en is in de periode voorafgaand aan de in bewaring geving aan de Trimbos-instituut bewaard bij de Willem Arntzstichting. Van de archieven is slechts een gedeelte bewaard gebleven. Zo zijn de verslagen van de ledenvergaderingen slechts aanwezig over de periode 1961-1970 en van de bestuursvergaderingen over de periode 1964-1971. Ook van de correspondentie is veel verloren gegaan, waarbij de mogelijkheid bestaat dat dit ten tijde van de bewaring bij de Willem Arntzstichting gebeurd is, omdat in een aantal dozen waar blijkens de opschriften oorspronkelijk archief van de VPIN in bewaard werd, slechts bescheiden van de Willem Arntzstichting werden aangetroffen.
De verwerving van het archief
Inbewaringgeving van een particulier archief, niet in eigendom verkregen
Inhoud en structuur van het archief
2.19
Inhoud
Het archief bleek, behoudens enige stukken betreffende het jubileum in 1968, slechts te bestaan uit een aantal series, die slechts een gedeelte van de bestaansperiode van beide verenigingen dekte. Het betrof hierbij de vergaderingen van de leden en het bestuur, enige algemene correspondentie en verslagen van vergaderingen van "Contactcommissie van de VPIN" en van de "Katholieke Vereniging van Inrichting voor Behandeling en Verpleging van Geestelijk Gestoorden" en de "Nationale Ziekenhuisraad, sectie Psychiatrische Inrichtingen" de waarin bestuursleden van de VPIN zitting hadden.
Selectie en vernietiging
Gelet op de beperkte omvang van het overgebleven archief (ca. 1 meter) is besloten om niet tot verdere selectie en vernietiging over te gaan.
Aanwijzingen voor de gebruiker
Openbaarheidsbeperkingen
Volledig openbaar.
Materiële beperkingen
Het archief kent geen materiële beperkingen.
Aanvraaginstructie
Openbare archiefstukken kunnen online worden aangevraagd en gereserveerd. U kunt dit ook via de terminals in de studiezaal van het Nationaal Archief doen. Om te kunnen reserveren dient u de volgende stappen te volgen:
U maakt een profiel aan op www.gahetna.nl, en logt vervolgens in
Via de archiefinventaris (alleen de beschrijvingen met rode nummers) selecteert u het gewenste archiefstuk door op de knop 'Reserveren' te klikken
In het volgende scherm geeft u aan op welke dag u het archiefstuk wilt inzien
Indien u zich bevindt in de studiezaal en een tafelnummer heeft ontvangen kunt u dit nummer vermelden. Als u geen tafelnummer heeft kunt u tafelnummer 777 laten staan
Vervolgens bevestigt u uw reservering door deze te versturen.
Verwant materiaal
Beschikbaarheid van kopieën
Beschrijving van de series en archiefbestanddelen
- Jaarvergaderingen
  - Jaarvergaderingen, verslagen en bijlagen, 1962-1969; 1-9; 9 omslagen
    - 1962, 1
    - 1963, 2
    - 1964, 3
    - 1965, 4
    - 1966, 5
    - 1967, 6
    - 1968, 7
    - 1969, 8
    - 1970, 9
- Bestuursvergaderingen
  - Vergaderingen van het bestuur, verslagen en bijlagen., 1960, 1964 - 1971; 10-18; 8 omslagen, 1 stuk
    - 5 november 1960, 10; stuk
    - 1964, 11
    - 1965, 12
    - 1966, 13
    - 1967, 14
    - 1968, 15
    - 1969, 16
    - 1970, 17
    - 1971, 18
- Jaarverslagen
  - Jaarverslagen van de Vereeniging van Krankzinnigengestichten, 1922-1955; 19; 1 omslag
    Verslagen over 1924 en 1941 ontbreken
  - Jaarverslagen Vereniging van Psychiatrische Inrichtingen in Nederland, 1956-1974; 20; 1 omslag
- Algemene Correspondentie
  - Correspondentie., 1918-1937; 21-31; 11 omslagen
    - 1918 - 1921, 21
    - 1922 - 1923, 22
    - 1924 - juni 1925, 23
    - juni 1925 - 1926, 24
    - 1927, 25
    - 1928 - 1930, 26
    - 1931 - 1932, 27
    - 1933, 28
    - 1934, 29
    - 1935, 30
    - 1936 - maart 1937, 31
  - Ingekomen stukken, 1959; 32; 2 stukken
  - Kopieën van uitgaande stukken., nov. 1964 - nov. 1966; 33; 1 omslag
- Jubilea
  - Stukken betreffende de organisatie van het jubileumcongres, 1968; 34; 1 omslag
  - Teksten van lezingen en correspondentie inzake het jubileumcongres, 1968; 35; 1 omslag
  - Receptieboek jubileumviering., 1968; 36; 1 deel
  - Fotoboek, vervaardigd naar aanleiding van de jubileumviering, 1968; 37; 1 deel
- Contactcommissie van de VPIN en van de Katholieke Vereniging van Inrichting voor Behandeling en Verpleging van Geestelijk Gestoorden
  - Vergaderingen Contactcommissie, verslagen en bijlagen, 1964-1967; 38-41; 4 omslagen
    - 1964, 38
    - 1965, 39
    - 1966, 40
    - 1967, 41
- Nationale Ziekenhuisraad, sectie Psychiatrische Inrichtingen
  - Vergaderingen, verslagen en bijlagen, 1967-1969; 42-45; 4 omslagen
    - 19676, 42
    - jan - aug 1968, 43
    - sept. - dec. 1968, 44
    - 1969, 45